臺灣彰化地方法院民事判決　99年度訴字第750號
原　　　告　鐘 義 永
訴訟代理人　李 宏 志
被　　　告　鐘 炳 金
被　　　告　鐘 炳 忠
訴訟代理人　郭 甄 宜
被　　　告　鐘 炳 煌
　　　　　　洪 惠 隆
　　　　　　洪 惠 昌
　　　　　　洪 木 楠
　　　　　　洪 惠 娟
　　　　　　洪 惠 里
　　　　　　洪 惠 桃
上列當事人間請求分割共有物事件，本院於民國100年4月20日言
詞辯論終結，判決如下：
    主      文
兩造共有坐落彰化縣花壇鄉○○段575地號、田、面積1,506.06
平方公尺土地，及同段576地號、田、面積2,250.06平方公尺土
地，應合併分割為如附圖即彰化縣彰化地政事務所民國100年4月
8日土地複丈成果圖所示：編號(A)部分面積647.80平方公尺，由
被告洪惠隆、洪惠昌、洪木楠、洪惠娟、洪惠里、洪惠桃共有，
應有部分各6分之1；編號(B)、(C)、(D)部分面積各647.80平方
公尺，依序由被告鐘炳金、鐘炳忠、鐘炳煌取得；編號(E)部分
面積647.80平方公尺由原告取得；編號(F)部分面積517.12平方
公尺，由兩造按原應有部分之比例維持共有，作為道路、灌溉、
排水等使用。
訴訟費用由被告鐘炳金、鐘炳忠、鐘炳煌各負擔5分1，由被告洪
惠隆、洪惠昌、洪木楠、洪惠娟、洪惠里、洪惠桃各負擔30分之
1，餘由原告負擔。
    事實及理由
一、被告洪惠隆、洪惠昌、洪木楠、洪惠娟、洪惠里、洪惠桃等
    六人（下稱洪惠隆等六人）均經合法通知，未於言詞辯論期
    日到場，核無民事訴訟法第386條各款所列情形，爰准原告
    之聲請由其一造辯論而為判決。
二、原告主張：坐落彰化縣花壇鄉○○段575地號、田、面積1,5
    06.06平方公尺土地，及同段576地號、田、面積2,250.06平
    方公尺土地，均為兩造共同繼承自被繼承人鐘金木（民國77
    年02月29日死亡）而來，前經本院98年度家訴字第61號民事
    判決將鐘金木之遺產分割為分別共有確定。現該兩筆土地各
    共有人之應有部分，原告與被告鐘炳金、鐘炳忠、鐘炳煌均
    為5分之1，被告洪惠隆等六人各為30分之1。查兩造間就該2
    筆土地並無不分割期限之約定，亦無依物之使用目的不能分
    割之情形，惟無法協議為分割等情，為此訴請裁判分割。而
    其分割方法同意以抽籤方式決定為按如附圖即彰化縣彰化地
    政事務所100年4月8日土地複丈成果圖所示。
三、被告鐘炳金、鐘炳忠、鐘炳煌對於原告主張之事實不爭執，
    並均陳稱同意抽籤決果按附圖之方案合併分割。其餘被告洪
    惠隆等六人則均經合法通知，未於言詞辯論期日到場，亦未
    提出書狀作何聲明或陳述。
四、原告主張之前揭事實，有所提土地登記謄本、地籍圖謄本、
    重測前土地登記簿謄本、土地異動索引在卷為證，到場被告
    對於兩造無不分割期限之約定及無法協議為分割亦無異詞，
    自堪信為真實。原告因而請求裁判分割，依民法第823條第1
    項之規定，即屬正當，應予准許。
五、查上開兩筆土地南北相毗鄰，地目均為田，使用分區及使用
    地類別皆為特定農業區農牧用地，為農業發展條例所規定之
    耕地，地形略呈東西狹長狀，均不直接臨路，西側須橫越水
    溝始得與道路相通，現休耕長雜草中，並無共有人占用土地
    特部分之情形，有原告所提土地登記謄本、現況照片可參，
    並經本院會同彰化縣彰化市地政事務所現場勘驗屬實，製有
    勘驗筆錄在卷可參。系爭二筆土地既相毗鄰，共有人及使用
    分區復相同，原告與到場被告鐘炳金、鐘炳忠及鐘炳煌，並
    均陳明願合併分割，依民法第824條第5項之規定，自無不合
    。又該二筆土地須往西橫越水溝始得對外聯絡，土地合併分
    割後，各坵塊在灌溉、排水、水電等管線及通行之需求，更
    形殷切，對於分得裡地之共有人尤屬不可或缺。於裁判分割
    時如未考慮及此，極易造成分割後各共有人間之爭執。故系
    爭土地顯然有留設部分土地，作為分割後各坵塊灌溉、排水
    或道路等用途使用之必要。該留供排水、通行等使用之土地
    ，既不致造成分割後土地過於零散，且有助於各共有人從事
    農業之經營，在性質上為民法第823條第1項但書所稱「因物
    之使用目的不能分割」者，依同法第824條第4項之規定，自
    應由兩造繼續維持共有。至其寬度，原告及到場之被告鐘炳
    金、鐘炳忠、鐘炳煌均陳明為四公尺，核亦屬相當。另被告
    洪惠隆等6人之應有部分均僅分別為30分之1，持分面積各約
    125.20平方公尺，如再予細分，顯然不利於耕作，有礙土地
    之效用，依民法第824條第3項之規定，該部分亦宜由彼六人
    維持共有。再者，系爭土地並無由任何共有人占用特定部分
    之情形，亦無正當理由可供審認各共有人具體分配位置，原
    告及到場被告復均一致同意以抽籤方式決定。嗣經本院扣除
    留供道路等使用之部分後，將系爭二筆土地合併由左至右均
    分為五個坵塊，依序編為Ａ、Ｂ、Ｃ、Ｄ、Ｅ（測繪後實際
    位置如附圖即彰化縣彰化地政事務所100 年4月8日土地複丈
    成果圖所示）後，作籤由兩造當庭抽取，原告抽得編號Ｅ，
    被告鐘炳金、鐘炳忠、鐘炳煌分別抽到編號Ｂ、Ｃ、Ｄ，被
    告洪惠隆等六人，經本院於辯論通知書上註明到場抽籤決定
    分配位置，均未到場，剩餘之編號Ａ即歸彼等六人，原告及
    到場被告並均對此項抽籤結果無異詞。故本院審酌系爭共有
    土地之性質、使用情形、經濟效用暨兩造意願及利益之均衡
    等情，認為按如附圖之方法為合併分割，堪稱允當，爰為判
    決分割如主文第1項所示。
六、至於前開分割方法，將編號Ｆ部分保留由兩造繼續維持共有
    ，雖與內政部所訂「耕地分割執行要點」 第11條第2項之規
    定有違。惟農業發展條例第16條關於限制耕地分割之規定，
    旨在避免耕地分割過於零散，影響農業經營（參該條立法理
    由），其第2項僅規定依同法條第1項第3款、第4款所定共有
    耕地，辦理分割為單獨所有者，其分割後之宗數，不得超過
    共有人人數，並未限制分割後之各筆土地，不得有由原共有
    人繼續維持共有之情形。如有部分共有土地由原共有人繼續
    維持共有，未造成分割後土地過於零散，且有助於農業經營
    者，殊無禁止原共有人繼續維持共有之理。尤其在部分共有
    土地確屬依其使用目的不能分割，或因共有人之利益或其他
    必要情形時，民法第823條第1項但書、第824條第4項，更明
    定分割後仍得就共有物維持共有，並非僅能各取得單獨所有
    。故內政部前開規定，顯然係增加法律所無之限制，已違反
    農業發展條例及民法之規定，法院依法審判，自不受此項違
    法職權命令之拘束，特此敘明。
七、本件為共有物分割訴訟，由敗訴之被告負擔訴訟費用之全部
    ，顯失公平，併酌量命勝訴之原告負擔訴訟費用之一部。
據上論結，原告之訴為有理由，依民事訴訟法第385第1項前段、
第78條、第80條之1、第85條第1項但書，判決如主文。
中    華    民    國   100    年    4     月   27    日
                          民事第一庭
                              法  官  陳 瑞 水
以上正本係照原本作成。
如對本判決上訴，應於判決送達後20日內向本院提出上訴狀。如
委任律師提起上訴者，應一併繳納上訴審裁判費。
中    華    民    國   100    年    4     月    27    日
                              書記官  莊 素 美